【裁判字號】    90,上訴,886
【裁判日期】    901114
【裁判案由】    重利
【裁判全文】
臺灣高等法院高雄分院刑事判決                      九十年度上訴字第八八六號
    上  訴  人  台灣高雄地方法院檢察署檢察官
    被      告  丙○○
    選任辯護人  林樹根  律師
                洪茂松
右上訴人因被告重利案件，不服台灣高雄地方法院八十八年度訴字第二三六號中華
民國九十年四月三十日第一審判決（起訴案號：台灣高雄地方法院檢察署八十八年度
偵字第一六六五○號），提起上訴，本院判決如左：
    主  文
上訴駁回。
    理  由
壹、無罪部分：
一、公訴意旨略以：被告丙○○自民國八十三年間起，即經營地下錢莊，趁甲○○、
    丁○○二人急需金錢週轉之際，貸予金錢，再向借款人索取與原本顯不相當之利
    息（借款之時間、利息，詳如附表編號二、三部分），並以之為業。嗣於八十八
    年五月十八日為警在高雄縣路竹鄉○○村○○路四十八號被告居住處所搜索，扣
    得被告所有之帳冊一本、金融卡十三張、支票代收簿四本及銀行、郵局存款簿十
    九本等物，而查知上情。因認被告涉有刑法第三百四十五條常業重利罪嫌云云。
二、公訴人認被告犯刑法第三百四十五條常業重利罪。係以被告直承貸款予甲○○等
    人，且據甲○○、丁○○指訴歷歷，有被告所有之帳冊一本、金融卡十三張、支
    票代收簿四本及銀行、郵局存款簿十九本等物扣案等情為其論據。訊據被告丙○○，固不否認有借貸賺取利息以營生之常業行為，惟否認重利犯行，辯稱：被告
    係有殘疾之人，靠貸予他人金錢賺取利息維生，只要有人拿支票或本票來向被告
    借款，被告均會貸予款項，但曾於八十四年一月間，因重利案件遭法院判刑並宣
    告緩刑後，已知所警惕，甚少從事金錢貸放業務，若出貸，一般也並未收取利息
    ，係由借款人任意包紅包給被告，縱有收取利息，也均在月息三分以下等語。
三、按犯罪事實應依證據認定之，無證據不得推定其犯罪事實，不能證明被告犯罪或
    其行為不罰者，應諭知無罪之判決，刑事訴訟法第一百五十四條及第三百零一條
    第一項分別定有明文。再按刑法第三百四十四條重利罪成立之要件為（一）乘人
    急迫，輕率或無經驗，貸以金錢或其他物品，（二）取得與原本顯不相當之重利
    。在第一條件，係指明知他人出於急迫、輕率或無經驗，而利用機會故為貸與，
    在第二條件，係指就原本利率、時期核算及參酌當地之經濟狀況，較之一般債務
    之利息，顯有特殊之超額者而言（最高法院二十七年度上字第五二○號判例意旨
    參照）。另被害人之陳述，固得採為認定犯罪事實之證據資料，然其為訴訟上之
    證明，仍應調查其他補強證據，以證明其陳述確有相當之真實性，而為通常一般
    人均不致有所懷疑，始得據為有罪之認定（最高法院八十三年度台上字第三四一
    一號判決意旨參照）。
四、經查：
（一）前開扣案之帳冊、金融卡、支票代收簿及銀行、郵局存款簿，雖為被告經營貸
      款業務所使用，但其中有八本銀行存款簿及一本代收支票簿之登簿日期僅至八
      十三年間為止，而被告曾於八十三年三月間因經營地下錢莊犯重利罪，而於八
      十四年一月廿六日，經臺灣高等法院臺南分院以八十三年度上易字第一七八三
      號案件判處有期徒刑十月，緩刑三年確定，有台灣高雄地方法院被告全國前案
      紀錄表及該案判決書各一紙附卷可稽，故前開存款簿及代收支票簿應係前案判
      決後所留存之物，而非本案被告經營貸款行為所使用之物。另其他扣案之存款
      簿、代收支票簿、帳冊及金融卡上，則均未記載被告所收取利息之數額，故尚
      難僅憑前開扣案之物，即證明被告有收取顯不相當重利之行為。
（二）丁○○於警訊時係指述稱：因生意上及互助會臨時需要用錢，而於八十八年四
      月十三日，向被告借款新臺幣（下同）三萬元，借期一個月，於借款時即扣除
      利息二千元；另於同年五月十五日，向被告借款二萬元，借期一個半月，亦於
      借款時即扣除利息二千元云云。惟於台灣高雄地方法院  審理時則稱：為了買
      項鍊送人而向被告借款三萬元，被告分二次給予，利息二個半月二千元，警訊
      筆錄伊未閱覽即簽名云云（台灣高雄地方法院八十九年一月十日、同年二月十
      七日訊問筆錄參照），則丁○○前後所指述矛盾，是否可信，尚有可疑。不能
      僅憑其警訊筆錄執為不利於被告之認定。
（三）再查，丁○○於警訊時係指述：分別於八十八年四月十三日及同年五月十五日
      向被告借款二萬元及三萬元，被告於借款時即扣除利息各二千元云云，則依前
      開丁○○於警訊時所指述，被告當天應係交付丁○○一萬八千元及二萬八千元
      。但查，前開扣案被告所有經營本案貸款之十一本存款簿內之存提記錄所載，
      其中僅臺灣省合作金庫路竹支庫之存款簿有被告於八十八年四月十三日之提款
      記錄，第一商業銀行路竹分行之存款簿有八十八年五月十五日之提款記錄，且
      在合作金庫八十八年四月十三日之提款有三筆，分別為三萬元、二萬元及七萬
      元，另在第一商業銀行八十八年五月十五日之提款有一筆，為三十萬元，而均
      無一萬八千元及二萬八千元之提款記錄，故丁○○於警訊時所指述，是否與事
      實相符，亦有可疑。此外，又別無其他補強證據證明丁○○於警訊時之指述確
      為真實，其警訊供述非無瑕疵，不能究明，尚不能以丁○○前開有瑕疵之指述
      ，即遽論被告重利犯行。
（四）甲○○於警訊時指述稱：於八十七年十月間某日，與友人王淑幸到「今麗」服
      飾店遇到被告，被告見其與王淑幸好像急著用錢，而說錢的方面可找他。其乃
      於八十七年十月底，與王淑幸共同向被告借得二十萬元，十五天利息三千元；
      又於同年十一月初借五十萬元，先扣除一星期之利息三萬元，實得四十七萬元
      ；又於同年月約十日，借二十萬元，先扣除一天六千元之利息，實借得十九萬
      四千元，並每日須付利息六千元；又於八十八年二月間某日借十五萬元，扣除
      一天利息七千元，實得十四萬三千元；最後一次亦於同年二月間某日，託友人
      向被告借款十萬元，扣除月息七千元，實得九萬三千元云云。後甲○○於原審
      偵、審期間，因居住所不明，致無法傳喚到庭。惟甲○○前開於八十七年十月
      底及同年十一初，分別向被告借款二十萬元、五十萬元事實部分，經公訴人以
      犯罪嫌疑不足，而在同一偵查案件中不另為不起訴處分在案可稽，另證人即亦
      曾向被告借款之蘇王月鳳、陳林翠琴及王淑幸均於台灣高雄地方法院審理時到
      庭作證，其中證人蘇王月鳳證稱：向被告借過二次二十萬元，利息先扣，簽發
      一個月期之支票交付被告，利息一個月三千元等語（台灣高雄地方法院九十年
      三月廿二日訊問筆錄參照），證人陳林翠琴證稱：曾拿二百多萬元之支票向被
      告借款，票屆期時若有兌現，則不用付利息等語（台灣高雄地方法院九十年三
      月廿二日訊問筆錄參照），證人王淑幸則證稱：自八十八年一月間起至同年三
      月間止，開始向被告借款，借款約三次，每次均在十萬元以內，交付票期約十
      五日左右之支票給被告，利息被告說自己算給他（即任意給付）即可，其借十
      五天，約給被告一千五百元之利息等語（台灣高雄地方法院九十年四月十六日
      審理筆錄參照）。則被告借給前開三證人之款項，均未收取顯不相當之重利，
      且王淑幸尚且曾與甲○○共同向被告借款，被告並未向王淑幸收取重利，則被
      告若僅向甲○○，且係偶而收取顯不相當之重利，此實與常情有違。再依前開
      被告所有之十一本經營本案貸款所用之存款簿內所載之存提記錄，於甲○○所
      指述之借款期間內，被告亦無提取該等四十七萬元、十九萬四千元、十四萬三
      千元及九萬三千元之記錄，故甲○○於警訊時所指述，是否真確可信，即有可
      疑。本院經查其住址，多次傳訊，除其中一次，係由陳正芳律師事務所收受外
      ，均送達不到，詢諸陳正芳律師事務所，則查無其人，有陳正芳律師事務所之
      回函可按。
（五）此外，又查無其他證據足證被告有何常業重利犯行，參諸前引法條及最高法院
      判例、判決意旨之說明，此部分自應為無罪之諭知。
五、檢察官就此部分，上訴意旨，仍執陳詞，指摘原判決不當，求為有罪之判決，並
    無可取，為無理由，應予駁回。
貳、被告另被訴如附表編號一部分，已經原審為免訴判決，未經檢察官上訴，此部分
    業已確定，不另論列，附此敘明。
參、被告經合法傳喚，無正當理由不到庭，爰不待其陳述逕行判決。
據上論斷，應依刑事訴訟法第三百六十八條、第三百七十一條，判決如主文。
本案經檢察官董明正到庭執行職務。
中    華    民    國      九十      年      十一      月     十四       日
                              臺灣高等法院高雄分院刑事第四庭
                                  審判長法官  蕭權閔
                                        法官  陳吉雄
                                        法官  陳啟造
右正本證明與原本無異。
檢察官如不服本判決，應於判決送達後十日內向本院提出上訴狀，其未述理由者並
應於提出上訴狀後十日內向本院補提理由書（應附繕本)。
                                      書記官  劉金萍
中    華    民    國      九十      年      十一      月     十六       日
附表：
┌──┬───┬─────────┬────┬───────┬─────┐
│編號│借款人│借款金額（新臺幣）│借款日期│利息（年利率）│備考      │
├──┼───┼─────────┼────┼───────┼─────┤
│一  │乙○○│五十萬元至一百萬元│八十三年│百分之一百二十│每十天一期│
│    │      │不等，共借約一千萬│五月至十│              │          │
│    │      │元                │一月間  │              │          │
├──┼───┼─────────┼────┼───────┼─────┤
│二  │甲○○│二十萬元          │八十七年│百分之一千零八│僅借一天  │
│    │      │                  │十一月十│十            │          │
│    │      │                  │日      │              │          │
│    │      ├─────────┼────┼───────┼─────┤
│    │      │十五萬元          │八十八年│百分之二百二十│每七天一期│
│    │      │                  │二月間（│四            │          │
│    │      │                  │公訴人誤│              │          │
│    │      │                  │為一月間│              │          │
│    │      │                  │）      │              │          │
│    │      ├─────────┼────┼───────┼─────┤
│    │      │十萬元            │八十八年│百分之八十四  │每月一期  │
│    │      │                  │二月間  │              │          │
├──┼───┼─────────┼────┼───────┼─────┤
│三  │丁○○│三萬元            │八十八年│百分之八十    │每月一期  │
│    │      │                  │四月十三│              │          │
│    │      │                  │日      │              │          │
│    │      ├─────────┼────┼───────┼─────┤
│    │      │二萬元            │八十八年│百分之一百二十│每月一期  │
│    │      │                  │五月十五│              │          │
│    │      │                  │日      │              │          │
└──┴───┴─────────┴────┴───────┴─────┘
                                                                        ｋ


司法院資訊處製作；財團法人民間司法改革基金會備份。
